臺灣高等法院刑事判決　　　　　　　　100年度上訴字第325號
上　訴　人
即　被　告　游世銘
上列上訴人因違反毒品危害防制條例案件，不服臺灣基隆地方法
院99年度訴字第852號，中華民國99年11月30日第一審判決（起
訴案號：臺灣基隆地方法院檢察署99年度毒偵字第1876號），提
起上訴，本院判決如下：
    主  文
上訴駁回。
    理  由
一、按依刑事訴訟法第350條、第361條、第362條、第367條規定
    ，不服地方法院之第一審判決而上訴者，須提出上訴書狀，
    並應敘述具體理由，為上訴必備之程式；其所提出之書狀未
    敘述上訴理由，或僅曾以言詞陳述上訴理由者，均應於上訴
    期間屆滿後20日內補提理由書於第一審法院。第一審法院經
    形式審查，認逾期未補提上訴理由者，應定期間先命補正；
    逾期未補正者，為上訴不合法律上之程式，應以裁定駁回。
    倘已提出上訴理由，但所提非屬具體理由者，則由第二審法
    院以上訴不合法律上之程式，判決駁回。而所謂具體理由，
    必係依據卷內既有訴訟資料或提出新事證，指摘或表明第一
    審判決有何採證認事、用法或量刑等足以影響判決本旨之不
    當或違法，而構成應予撤銷之具體事由，始克當之（例如：
    依憑證據法則具體指出所採證據何以不具證據能力，或依憑
    卷證資料，明確指出所為證據證明力之判斷如何違背經驗、
    論理法則）；倘僅泛言原判決認定事實錯誤、違背法令、量
    刑失之過重或輕縱，而未依上揭意旨指出具體事由，或形式
    上雖已指出具體事由，然該事由縱使屬實，亦不足以認為原
    判決有何不當或違法者（例如：對不具有調查必要性之證據
    ，法院未依聲請調查亦未說明理由，或援用證據不當，但除
    去該證據仍應為同一事實之認定），皆難謂係具體理由，俾
    與第二審上訴制度旨在請求第二審法院撤銷、變更第一審不
    當或違法之判決，以實現個案救濟之立法目的相契合，並節
    制濫行上訴（最高法院97年度台上字第892 號、97年度台上
    字第1402號、98年度台上字第2133號、98年度台上字第2158
    號、98年度台上字第2189號、98年度台上字第2204號等判決
    意旨參照）。又原審法院對上訴書狀有無記載理由，為形式
    上之審查，認有欠缺，且未據上訴人自行補正者，固應定期
    間先命補正。然上訴理由是否具體，依96年7月4日刑事訴訟
    法第361 條修正理由三之說明，屬第二審法院審查範圍，不
    在命補正之列。
二、原審判決上訴人即被告游世銘犯施用第一級毒品罪（累犯）
    ，處有期徒刑七月。被告上訴意旨略以：依毒品危害防制條
    例第21條規定，治療中經查獲之被告或少年，應由檢察官為
    不起訴之處分或由少年法院為不付審理之裁定。又依同條例
    第20條第3項之規定，五年後再犯者應適用初犯之規定，先
    經觀察勒戒之程序云云。
三、經查，原審判決依憑上訴人自白、臺灣尖端先進生技醫藥股
    份有限公司濫用藥物檢驗報告等證據，認定上訴人有施用第
    一級毒品海洛因之犯行，已詳敘所憑證據與認定之理由，從
    形式上觀察並無任何憑空推論之情事，所為論斷，亦與經驗
    法則、論理法則，均屬無違。而刑之量定，為求個案裁判之
    妥當性，法律賦予法院裁量之權。量刑輕重，屬為裁判之法
    院得依職權自由裁量之事項，苟其量刑已以行為人之責任為
    基礎，並斟酌刑法第57條各款所列情狀，在法定刑度內，酌
    量科刑，如無偏執一端，致明顯失出失入情形，上級審法院
    即不得單就量刑部分遽指為不當或違法。原判決關於科刑之
    部分，已說明被告於受有期徒刑執行完畢5年之內再犯有期
    徒刑以上之施用第一級毒品罪，為累犯，應依刑法第47條第
    1項之規定加重其刑，並已依刑法第57條各款所列情狀，審
    酌被告曾因施用毒品案件，經上開觀察、勒戒執行完畢釋放
    出所後，5年內再二犯上揭施用毒品罪，且復三犯本件上揭
    施用第一級毒品罪行，足見戒毒意志不堅，毒癮非淺，未能
    體悟施用毒品對自己、家人造成之傷害及社會之負擔，自屬
    可議，惟念其犯後坦承犯行，犯後態度良好，並有悔改決心
    ，且施用毒品乃自戕行為，未對他人造成危害，及其施用次
    數、時間等一切情狀，而為量刑之準據，經核並無量刑輕重
    相差懸殊等裁量權濫用之情形。而被告既非依毒品危害防制
    條例第21條第1項之規定，自動向行政院衛生署指定之醫療
    機構請求治療，被告上開施用第一級毒品犯行即非於該治療
    中經查獲，檢察官自難援用毒品危害防制條例第21條第2項
    規定為不起訴處分；復按施用第一、二級毒品為犯罪行為，
    毒品危害防制條例第10條定有處罰明文。故施用第一、二級
    毒品者，依前揭規定本應科以刑罰，惟基於刑事政策，對合
    於一定條件之施用者，則依同條例第20條、第23條之規定，
    施以觀察、勒戒及強制戒治之保安處分。又毒品危害防制條
    例於92年7月9日修正公布，自93年1月9日施行，刪除二犯及
    三犯之規定，一改修法前繁雜之處遇程序，並認施用毒品者
    係屬病患性犯人，以觀察、勒戒戒除其身癮，並以強制戒治
    去除其心癮。其中第20條、第23條將施用毒品之刑事處遇程
    序，區分為「初犯」及「五年內再犯」、「五年後再犯」。
    依其立法理由之說明：「初犯」，經觀察、勒戒或強制戒治
    後，應為不起訴處分或不付審理之裁定；經觀察、勒戒或強
    制戒治執行完畢釋放後，「五年內再犯」者，因其再犯率甚
    高，原實施之觀察、勒戒及強制戒治既已無法收其實效，爰
    依法追訴或裁定交付審理。至於經觀察、勒戒或強制戒治執
    行完畢釋放後，「五年後再犯」者，前所實施之觀察、勒戒
    或強制戒治已足以遮斷其施用毒品之毒癮，為期自新及協助
    其斷除毒癮，仍適用「初犯」規定，先經觀察、勒戒或強制
    戒治之程序。從而依該次修正後之規定，僅限於「初犯」及
    「五年後再犯」二種情形，始應先經觀察、勒戒或強制戒治
    程序。倘被告於五年內已再犯，經依法追訴處罰，縱其第三
    次（或第三次以上）再度施用毒品之時間，在初犯或前次再
    犯經觀察、勒戒或強制戒治執行完畢釋放五年以後，已不合
    於「五年後再犯」之規定，且因已於「五年內再犯」，顯見
    其再犯率甚高，原實施觀察、勒戒或強制戒治，已無法收其
    實效，即應依該條例第10條處罰。至於第三次（或第三次以
    上）施用毒品之時間，是否宜有期間限制？以多久為適宜？
    則分屬刑事政策、專門醫學之範圍，非審判機關所能決定，
    有待循立法途徑解決（參照最高法院95年度第七次刑事庭會
    議決定及97年度第五次刑事庭會議決議）。本件被告游士銘
    前因施用毒品案件，經臺灣基隆地方法院以90年度毒聲字第
    50號裁定令入勒戒處所觀察、勒戒後，認為無繼續施用毒品
    之傾向，於90年2月2日釋放出所，並由臺灣基隆地方法院檢
    察署檢察官於90年1月31日以90年度毒偵字第119號不起訴處
    分書為不起訴處分確定；其復於觀察勒戒釋放後5年內，二
    犯施用第一級毒品案件，經臺灣彰化地方法院以92年度毒聲
    字第1825號裁定令入勒戒處所觀察、勒戒後，認為無繼續施
    用毒品之傾向，於92年2月24日釋放出所，並由臺灣彰化地
    方法院檢察署檢察官於92年9月24日以92年度毒偵字第2312
    號不起訴處分書為不起訴處分確定，此有本院被告前案紀錄
    表附卷可稽。被告係於99年9月19日下午2時許，為本案施用
    第一級毒品海洛因之犯行，揆諸上開說明，已非屬前開所述
    「初犯」或「五年後再犯」應先經觀察、勒戒或強制戒治程
    序之二種情形，依毒品危害防制條例第23條第2項規定，檢
    察官應依法追訴，始為適法（另參照最高法院98年度台非字
    第12號判決、98年度台非字第211號判決、99年度台非字第
    173號判決意旨），則檢察官以被告涉有本案施用第一級毒
    品犯行，因而提起公訴，於法並無不合，原審判決均已於理
    由內說明。上訴人所執上訴理由，僅羅列毒品危害防制條例
    第21條、第20條規定，其顯非依據卷內訴訟資料，具體指摘
    判決於認定事實、適用法律或量刑等項有何不當或違法之處
    ，揆諸前開說明，其上訴為不合法律上之程式，應予駁回，
    並不經言詞辯論為之。
據上論斷，應依刑事訴訟法第367條前段、第372條，判決如主文
。
中    華    民    國   100    年    1     月    31    日
                  刑事第二十庭  審判長法  官  周盈文
                                      法  官  詹駿鴻
                                      法  官  林海祥
以上正本證明與原本無異。
如不服本判決，應於收受送達後10日內向本院提出上訴書狀，其
未敘述上訴之理由者並得於提起上訴後10日內向本院補提理由書
（均須按他造當事人之人數附繕本）「切勿逕送上級法院」。
                                      書記官  林敬傑
中    華    民    國   100    年    1     月    31    日
附錄：本案論罪科刑法條全文。
毒品危害防制條例第10條
施用第一級毒品者，處 6 月以上 5 年以下有期徒刑。
施用第二級毒品者，處 3 年以下有期徒刑。